【裁判字號】    87,訴,920
【裁判日期】    890705
【裁判案由】    貪污等
【裁判全文】
臺灣桃園地方法院刑事判決                          八十七年度訴字第九二號
    公  訴  人  臺灣桃園地方法院檢察署檢察官
    被      告  己○○
    選任辯護人  甲○○
    被      告  辛○○
    選任辯護人  壬○○
右列被告因貪污等案件，經檢察官提起公訴（八十五年度偵字第一二七六六號），本
院判決如左：
        主  文
己○○、辛○○均無罪。
        理  由
一、公訴意旨略以：辛○○係元生實業股份有限公司之實際負責人，原設籍桃園縣中
    壢市○○里○○○鄰○○路二二四巷四號，於民國（下同）八十一年五月間以新
    臺幣（下同）二百萬元之代價，向余遠勝購買座落在桃園縣中壢市○○路二九三
    九地號之農地，因辛○○並不具有自耕農身份而不能購買農地，乃暫將上開地號
    土地登記在其胞弟庚○○之妻戊○○（原設籍桃園縣中壢市○○里○鄰○○路一
    二０四巷五十四號）名下，嗣於八十一年六月間，辛○○思將上開地號土地登記
    在其名下，遂以六十五萬元代價委託設在桃園縣觀音鄉草漯村十三鄰草漯一九九
    之十五號一樓之丁○○代書事務所負責人丁○○代為申請自耕能力證明書並辦理
    上開土地所有權移轉登記，因辛○○之住居所及其所購買之上開地號農地均在桃
    園縣中壢市，故其自耕能力證明書之申請依法原應向其戶籍所在地市公所即中壢
    市市公所為之，然丁○○因認其與觀音鄉鄉公所之承員辦人員較為熟稔，並為使
    辛○○能順利取得自耕能力證明書，丁○○、辛○○及己○○（係桃園縣觀音鄉
    鄉公所農業課職員，負責核發自耕能力證明書等業務，為依據法令從事公務之人
    員）三人均明知依據內政部就自耕能力證明書之申請及核發注意事項於七十九年
    六月二十二日以台內地字第八００三九九號函「第四條、申請人有左列情形之一
    者其申請應駁回：第三款、專任農耕以外之工作者。第五條、申請人現有農地
    .... 」，即申請人為承受農地而申請自耕能力證明書，須有現耕農地及無專任
    農耕以外之工作，而辛○○並無現耕農地且其戶籍資料職業欄上並非記載為「自
    耕農、半自耕農、佃農、僱農、幫農、果農、園農、農夫、家畜飼養者」而係登
    載「元生實業股份有限公司之電器技術員﹂及為該公司之實際負責人並專任廠長
    一職，即依該號函釋之規定辛○○不能取得自耕能力證明書，詎其三人竟共同基
    於使辛○○不法取得自耕能力證明書並使得其就上開地號土地能順利辦理所有權
    移轉登記即不法圖利辛○○之犯意聯絡，與行為分擔，先由辛○○依丁○○之指
    示，於八十一年六月四日將原設籍在桃園縣中壢市○○里○○○鄰○○路二二四
    巷四號及中壢市○○里○鄰○○路一二０四巷五十四號之辛○○及戊○○兩人之
    戶籍遷往觀音鄉草漯村十三鄰劉草漯一九九之九號丁○○之住處，而以戊○○所
    有座落在桃園縣中壢市○○段第二九五三地號土地為辛○○現耕地，由丁○○於
    八十一年六月十七日向任職觀音鄉公所農業課專辦自耕能力證明書核發工作之己○○申請核發自耕能力證明書，己○○於接獲申請文件時已明知辛○○並無現耕
    農地且係專任農耕以外之工作，對該申請依上開內政部之函釋應加以駁回，而己○○非僅未予以駁回，卻在「核發辛○○自耕能力明書申請書審查表」上初審意
    見欄之符合內劃「ˇ」符號表示辛○○之申請初審合格，即己○○明知辛○○自
    耕能力證明書之申請與規定不符，竟在其所製作之該公文書「上開審查表」上為
    符合之不實登載，再送交其他審查小組人員複審，審查小組成員因見辛○○所附
    之戶籍資料上職業欄之登載與規定不符，乃於八十一年七月十日在該申請文件上
    批註「申請人職業與規定不符」，丁○○於得悉此一訊息後，乃於同年七月十五
    日利用其代書事務內不知情之職員向觀音鄉戶政事務所申請將辛○○戶籍及身份
    證上職業欄由原「元生實業股份有限公司之電器技術員」變更為「幫農」，並於
    同日將變更後之戶籍資料出示予己○○，而己○○於同日在該審查表上批註「申
    請人職業欄已更改，經審查符合規定」後，未再送交其他審查小組成員複審，即
    逕行核發自耕能力證明書予辛○○，而圖利辛○○，丁○○旋即持己○○所核發
    之自耕能力證明書，向中壢市地政事務所申請上開地號土地辦理所有權移轉登記
    。
二、公訴意旨認被告己○○、辛○○涉嫌共同圖利罪嫌，係根據內政部七十九年六月
    十二日以台內地字第八００三九九號函示之自能力證明書之申請及核發注意事項
    規定，１、申請人為承受農地而向主管鄉公所申請自耕能力證明書，申請人須有
    自己所有且登記在自己名下之現耕農地，或雖非自己所有，但三七五租約或承租
    經公證滿一年以上之農地，苟非有該等現耕地，自不得核發自耕能力證明書予申
    請人；２、承受農地與申請人之住所應在同一縣市或不同縣市毗鄰鄉（鄉、鎮、
    市、區）範圍內者，應於戶籍登記滿六個月以上，而本件被告辛○○為取得自能
    力證明以承受前述系爭農地之申請案，因其並無以其名義辦理登記之現耕地，且
    與作為現耕地之系爭農地（原為余遠勝所有，而於八十一年六月四日始以戊○○
    之名義辦理所有權移轉登記完畢）亦未曾與戊○○訂立三七五租約或訂立一般農
    地租約並經公證滿一年以上，並被告辛○○於八十一年六月四日始與戊○○二人
    共同將戶籍自中壢市之上開設籍地遷入被告丁○○位在觀音鄉之住處，至本件申
    請時，被告辛○○與戊○○兩人成為共同生活戶方一個月，尚未達六個月，均與
    前揭注意事項不符，故辛○○之自  能力申請，依規定不應准許；又內政部就自
    耕能力證明書之申請及核發注意事項於八十一年七月二十五日臺內字第八一八二
    三七一號函﹁第六點、第五點第一項第三款所稱有現耕農地者，係指左列各款情
    形之一者：第三款申請人耕作共同生活戶之配偶、直係血親所有之農地視為現有
    農地，於共同生活戶之期間應在滿六個月以上。」之規定，申請人固得以其耕作
    共同生活戶配偶之農地為其現耕地，但共同生活戶之期間應在滿六個月以上，然
    前已述及被告辛○○與戊○○成為共同生活戶僅一個月又十二日，且戊○○並非
    辛○○之配偶，而戊○○之夫即辛○○之兄庚○○之戶籍並未遷入上開觀音鄉處
    所而與辛○○及戊○○成為共同生活戶，因此本件之申請因被告辛○○復無現耕
    地亦應予駁回。從而被告己○○受理本件申請案，竟對於上述諸多違反規定之事
    項，視而不見，故意  解法令，在審核表格之初審意見欄內均填載符合規定，繼
    於送複審後，經五人小組僅批註身分證職業欄應予更改，惟於更改後未再送交五
    人小組，即逕核發自能力證明予辛○○。而被告辛○○願以超過收費行情僅為五
    千元甚多之六十五萬元代價，委託同案被告丁○○辦理，並配合丁○○將戶籍遷
    入觀音鄉及辦理職業變更登記，足見同案被告丁○○及被告辛○○兩人，與被告
    己○○就其主管之核發自耕能力證書業務，圖辛○○之不法利益，三人自始即有
    犯意聯絡，與行為分擔。
三、本件訊據被告己○○固坦承右述農地自能力證明書之核發為其所承辦，惟否認有
    圖利犯行，辯稱：被告辛○○雖於八十一年六月四日始將其與戊○○之戶籍自中
    壢市之上開設籍地遷入被告丁○○位在觀音鄉之前揭住處，至伊核發自耕能力證
    明書予辛○○止，辛○○與戊○○兩人成為共同生活戶方一個月，因其兩人原均
    設籍在桃園縣中壢市即同一縣市，兩者合併計算已超過六個月，且戊○○雖非辛○○之配偶，卻係辛○○之兄庚○○之配偶，伊基於夫妻一體原則，將共同生活
    戶之配偶擴充解釋為包括兄弟之配偶，伊核發自耕能力證明書予辛○○，均依法
    辦理，並無不法之情事等語。
四、經查，依台灣省政府地政處於八十年十二月編印刊行之自  能力證明書申請及核
    發工作手冊第二目第三項台灣省各鄉（鎮、市、區）公所核發自  能力證明書審
    查小組設置要點規定：（一）依據內政部函發「自能力證明書之申請及核發注意
    事項」第三點規定，台灣省各鄉（鎮、市、區公所為處理自能力證明書之核發，
    特設核發自能力證明書審查小組。（二）本小組職掌為審核申請人自能力。（三
    ）本小組置委員五人，由鄉（鎮、市、區）公所就鄉（鎮、市、區）公所主任秘
    書、公民政長、公所農業（財經、建設）課長、地政事務所代表一人、戶政事務
    所代表一人聘兼任之。（四）本小組會議，由鄉（鎮、市、區）公所主任書召、
    並為會議主席；召集人不能出席時，由召集人指定人員代理。（五）本小組置幹
    事一至二人，由鄉（鎮、市、區）公所鄰派（財經、建設）單位現職人員兼任，
    辦理本小組幕僚作業。（六）本小組審查會議，每二週召開一次。第四項第四款
    核發自能力證明書審查之流程表：申請人送件、收件、檢視證件、初審、符合（
    不符合駁回或補正）、通知開會，開會審查、核定（不符合駁回或補正）、發給
    證明、申請證件歸檔、統計表陳報每年二次。備註：審意見提會部份如有必要得
    由鄉（鎮、市、區）公所首長下適當人員先行初審。是以自  能力證明書之核發
    係由五人小組以會議方式決定准駁，初審人員並無最終決定權且初審人員本非當
    然應設之單位，故被告己○○固於初審時對於本件申請諸多不符規定之處，未予
    以勾稽簽註意見，然其審查後將申請案送複審時並未有隱匿文件之情，而經五人
    小組複審後，該五人小組亦僅就被告辛○○之職業不符規定之處加以批註，至於
    前述各項不符規定之處，並未見有若何之批註，此有卷附本件申請案之自能力審
    查表在卷可稽，又五人小組既專為審核自能力證明事項而設，其成員自對於是項
    業務當甚為熟稔，則其等竟對本件前述多項與規定不符之處，未表示意見，足見
    該等違規之處，顯然五人小組對之亦認並無不妥，而予以落章簽認，則下級單位
    之被告己○○當然認為係符合法令，故實無理由區別對於五人小組之誤用法令為
    疏失，被告己○○則為故意  解。至於五人小組對被告辛○○之職業批註與規定
    不符部份，此則依證人即五人小組成員之一乙○○、丙○○均到庭證稱：「五人
    小組審查後，如有不符，依行政革新便民措施，就先予補正，補正後不再審查，
    即係由初審者直接命補正，補正後不再送回審查小組審查」；乙○○復就申請人
    職業審查採實質審查一項證述：「為避免辦理人員認定上發生困擾，就以職業欄
    （身分證上之職業欄）之記載為準」等語明確，是本件申請案之五人小組於審查
    相關資料後，雖對被告辛○○之職業批註意見表示不符合規定，被告己○○即通
    知被告辛○○更改身分證職業欄，復根據上級之指示未再送複審，亦無若何違規
    之處。
五、依前所述，人民自  能力證明書核發之流程，係先經初審，再由各鄉（鎮、市、
    區）公所設置之審查小組複審，經複審符合規定後，始得予以核發，故最終決定
    權在於審查小組而非初審人員得以單獨為之，故被告辛○○欲獲准核發自能力證
    明，其除串通被告己○○外勢須連同複審之五人小組一併收買，否則無以致之，
    然而本件該五人小組，並無事證足資證明有若何貪不法情事，因此單憑被告己○○一人之力，實難想像其將如何矇混過關，是本件認申請之一方即被告辛○○
    僅與被告己○○同謀卻未與有決定權之五人小組串通，顯然與事理相違，進而被
    告辛○○是否有必要與被告己○○共謀圖利，自值懷疑，此外復查無其他證據，
    得以證明被告己○○與辛○○有意思聯絡及行為分擔，是綜上所述，公訴人指訴
    被告己○○、辛○○所涉之犯行，不能證明，爰應為其二人無罪之諭知。
據上論斷，應依刑事訴訟法第三百零一條第一項，判決如主文。
本案經檢察官張尹敏到庭執行職務。
中      華      民      國      八十九    年    七      月    五      日
                                臺灣桃園地方法院刑事第一庭
                                      法  官
如不服本判決，應於判決送達後十日內，向本院提出上訴狀。


司法院資訊處製作；財團法人民間司法改革基金會備份。
